臺灣士林地方法院民事判決　　　　　　　93年度訴字第1112號
原　　　告　乙○○
被　　　告　甲○○
上列當事人間清償借款事件，本院於94年4月8日言詞辯論終結
，判決如下：
    主  文
被告應給付原告新臺幣玖拾貳萬元，及自民國89年4 月5 日起至
清償日止，按年息9.25% 計算之利息。
訴訟費用由被告負擔。
    事實及理由
一、原告起訴主張：
    被告為訴外人湧源工程股份有限公司（下稱「湧源公司」）
    之董事長，為發放湧源公司薪資之用，以其個人名義向原告
    借款，原告向彰化銀行貸得新臺幣（下同）2,000,000 元後
    ，於民國89年4 月5 日在彰化銀行基隆仁愛分行，交付其中
    920,000 元予被告，並由被告在原告銀行存摺記載「取款（
    支出）920,000 處」簽名，以代借據，兩造約定利息按原告
    向彰化銀行借款之利率即年息9.25% 計算，並約定於原告為
    訴外人湧源公司向桃園縣政府申請在桃園縣大溪鎮設置完成
    「營建剩餘土石方資源堆置處理場」，並取得縣政府發放之
    一切證照及啟用文件後，一併清償前揭貸款之本金及利息。
    原告已於90年12月5 日辦畢一切證照及啟用文件，屢經催告
    被告清償，被告均拒不履行。爰依消費借貸之法律關係，聲
    明請求判決：被告應給付原告920,000 元，及自89年4 月5
    日起至清償日止，按年息9.25% 計算之利息。
二、被告則辯稱：89年4 月5 日向原告借款之金額為600,000 元
    ，並非920,000 元，兩造並未約定清償期，被告願意按年息
    10% 計算借款利息；被告向原告借得之600,000 元本金及利
    息，業已清償完畢等語，並聲明請求判決：原告之訴駁回。
三、兩造不爭執之事實：
  (一)原告所有，彰化銀行基隆仁愛分行00000000000-000 號帳戶
    存摺，有89年4 月5 日放款2,000,000 元之入帳紀錄，原告
    於同日有提款920,000 元之紀錄，被告於存摺上920,000 元
    之提款紀錄旁簽名。此並有存摺影本附卷可稽（本院卷第36
    頁參照）。
  (二)兩造曾共同簽發面額200 萬元之本票予彰化銀行，本票載明
    利息為年息9.25 %。有本票一紙附卷足憑（本院卷第41頁參
    照）。
  (三)被告於89年4 月5 日曾自原告受領金錢，作為發放湧源公司
    薪資之用。
  (三)以下匯款（存款）憑證之真正（本院卷第53頁至第55頁參照
    ）：
    (1)存款日89年7 月28日，存款人範達實業有限公司（下稱「
      範達公司」），存入戶名：乙○○，存款金額100,000 元
      。（下稱「存款憑證1」）
    (2)89年7 月28日，匯入原告擔任負責人之「瑒晁興業股份有
      限公司」（下稱「瑒晁公司」）之通儲存入憑條。（下稱
      「存款憑證2」）
    (3)存款日90年4 月27日，存款人湧源公司，存入戶名：乙○
      ○，存款金額300,000 元。（下稱「存款憑證3」）
    (4)存款日91年1 月11日，存款人湧源公司甲○○，存入戶名
      ：乙○○，存款金額500,000 元。（下稱「存款憑證4 」
      ）
    (5)存款日91年1 月15日，存款人湧源公司甲○○，存入戶名
      ：乙○○，存款金額177,203 元。（下稱「存款憑證5 」
      ）
    (6)匯款日91年9 月9 日，匯款人湧源公司吳介源，收款人：
      乙○○，匯款金額500,000 元。（下稱「存款憑證6」）
    (7)匯款日91年11月8 日，匯款人湧源公司吳介源，收款人：
      乙○○，匯款金額500,000 元。（下稱「存款憑證7」）
四、得心證的理由：
    本件經兩造於本院整理並簡化之爭點為：
    (一)被告是否在89年4 月5 日，於彰化銀行基隆仁愛分行向原
      告借得920,000 元？被告於原告存摺920,000 提領紀錄旁
      簽名之真意為何？
    (二)如認第1 項消費借貸法律關係存在，兩造是否約定清償期
      及利息？
    (三)如認第1 項消費借貸法律關係存在，被告是否已經清償？
    茲分述如下：
    (一)就被告是否在89年4 月5 日，於彰化銀行基隆仁愛分行向
      原告借得920,000 元之爭點：
      原告主張之借款金額為920,000 元，被告固不爭執兩造有
      消費借貸之合意及借款交付之事實，惟否認原告主張之金
      額，辯稱其借得金額僅600,000 元云云（本院卷第66頁、
      第82頁參照），惟查：被告於原告所有，彰化銀行基隆仁
      愛分行00000000000-000 號帳戶存摺上，89年4 月5 日提
      款920,000 元之紀錄旁簽名，此為兩造不爭之事實，被告
      並表示其簽名之意思是「因為我要跟原告拿600,000 元」
      （本院卷第69頁參照），堪認被告簽名之真意係為確認「
      自原告取得金錢」之事實，若原告交付被告之借貸金額僅
      為600,000 元，被告豈可能逕於920,000 之提領支出紀錄
      上簽名，而未加註「僅取得600,000 元」或類似字樣之理
      ？被告雖另辯稱「原告要我簽名，我就簽了」等語（本院
      卷第82頁參照），惟其曾擔任範達公司及湧源公司之負責
      人，此為被告所自承（本院卷第113 頁參照），故被告當
      有豐富之商業知識及經驗，自無可能未經註明實際借款金
      額，逕依原告之要求即率爾簽名之理，被告所辯，顯與交
      易常情不符，洵無足取。原告主張被告簽名之真意係為表
      示向原告借得920,000 元，而以簽名代借據等語，堪予認
      定。
    (二)兩造就系爭借款是否約定清償期及利息之爭點？
      被告自承願意以年息10% 計算本件借款利息（本院卷第67
      頁參照），原告僅請求自借款日即89年4 月5 日起，按年
      息9.25% 計算之利息，未逾被告願給付之範圍，自應准許
      ；原告主張兩造約定於其為訴外人湧源公司向桃園縣政府
      申請在桃園縣大溪鎮設置完成「營建剩餘土石方資源堆置
      處理場」，並取得縣政府發放之一切證照及啟用文件後，
      系爭借款之清償期即屆至，並提出湧源公司函、桃園縣政
      府函為佐（本院卷第37頁至第38頁參照），惟被告辯稱本
      件借款並未約定清償期，且依前開函件所示，僅可得知湧
      源公司有申請設置「營建剩餘土石方資源堆置處理場」並
      經桃園縣政府許可啟用之事實，尚未可據以認定兩造確有
      清償期之約定。按消費借貸借用人應於約定期限內，返還
      與借用物種類、數量相同之物，未定返還期限者，借用人
      得隨時返還，貸與人亦得定1 個月以上之相當期限，催告
      返還，民法第478 條定有明文；又經債權人起訴而送達訴
      狀，或依督促程序送達支付命令，或為其他相類之行為者
      ，與催告有同一之效力，亦為民法第229 條第2 項所明定
      。原告曾聲請對被告發支付命令，請求被告返還系爭借款
      （本院93年度促字第16168 號），該支付命令業於93年11
      月2 日送達被告，迄最後言詞辯論期日94年4 月8 日已逾
      1 月，依前開法條規定，系爭借款之清償期自已屆至，原
      告得請求被告給付。
    (三)被告是否已經清償系爭借款之爭點：
    １、按依債務本旨，向債權人或其他有受領權人為清償，經
        其受領者，債之關係消滅，民法第309 條第1 項定有明
        文，又當事人主張有利於己之事實者，就其事實有舉證
        之責任，民事訴訟法第277 條定有明文。而於債務人主
        張債務已因清償或其他原因而消滅者，對其原因有舉證
        責任，如不能舉證或所舉證據不實，法院自應為債務人
        敗訴之判決（最高法院28年上字第1920 號 判例、93年
        度台上字第127 號判決意旨參照）。被告曾向原告借款
        920,000 元之事實，既經認定，從而被告主張該借款已
        因清償而消滅，自應就其事實負舉證責任。經查：
      (1)被告以存款憑證1 至存款憑證7 之存款（匯款）單據，
        主張該存／匯款金額共計2,177,203 元，均係為清償系
        爭借款云云，惟其就前開存款憑證所示款項給付之原因
        為何，先稱：「我陸續給了原告2,177,203 元，其中包
        括原告墊付之600,000 元薪水，其餘部分則是原告為我
        打通關節所用」（本院卷第47頁參照），復稱：「我給
        原告2,177,203 元是因為兩造還沒有撕破臉，所以原告
        要，我就給。」（本院卷第67頁參照）、「2,177,203
        元裡也有我的合夥人吳介源還的。」堪認兩造間尚有其
        餘金錢往來關係，且前開2,177,203 元之存款並非全由
        被告所支付，其給付目的亦非為清償系爭借款所用，依
        被告之陳述，已難認定被告所辯為真實。
      (2)存款憑證1 、3 、4 、5 部分：該存款憑證之存款人分
        別為「範達公司」、「湧源公司」、「湧源公司甲○○
        」，均非被告以其個人名義為之者。按債之清償，得由
        第三人為之，固為民法第311 條第1 項前段所明定，惟
        第三人依前開規定為債務人清償者，對於該債務非自己
        之債務，應有認識，若第三人誤認他人之債務為自己之
        債務，因而為清償，即屬非債清償，自得依不當得利請
        求返還，因此第三人應於清償時，表明債務人為何人，
        以資辨別其係就他人之債務為清償。被告未能舉證證明
        存款憑證1 、3 、4 、5 之存款人，於給付時已經表明
        係為被告清償系爭款項之事實，尚難認該等給付已生對
        原告清償之效力。
      (3)存款憑證2 部分：按清償須依債之本旨，向債權人或其
        他有受領權人為之，向第三人為清償者，於經債權人承
        認或受領人於受領後取得債權者，或受領人為債權之準
        占有人且債務人不知其為債權人者，或於債權人因而受
        有利益之限度內，始有清償之效力，此由民法第309 條
        、第310 條之規定可知。存款憑證2 並未載明存款人，
        而其受領人為「瑒晁公司」，並非原告，瑒晁公司之負
        責人固為原告，然究與原告有不同之人格，非可混為一
        談，被告復未能證明瑒晁公司為有權受領系爭借款之人
        ，或其受領有民法第310 條之情形，則其以存入瑒晁公
        司帳戶內之存款憑證為據，辯稱該金額係清償系爭借款
        云云，洵不可採。
      (4)存款憑證6 及存款憑證7 部分：該存款憑證係以「湧源
        公司吳介源」名義存入原告帳戶者，金額各500,000 元
        （本院卷第55頁參照），給付目的為原告申請證照之費
        用，與系爭借款無關之情，業經兩造所是認（本院卷第
        113 頁、第114 頁參照），則被告主張存款憑證6 及存
        款憑證7 所存入之1,000,000 元，係為清償系爭借款之
        用，顯非有據。
      (5)況兩造間尚有其他金錢往來關係，此由被告自承其給付
        金錢予原告供原告為其「打通關節使用」，及其「確實
        向原告借款1,043,000 元」等情可參（本院卷第47頁、
        第82頁參照）。按對於一人負擔數宗債務，而其給付之
        種類相同者，如清償人所提出之給付不足清償全部債額
        時，由清償人於清償時，指定其應抵充之債務；清償人
        不為指定時，應依下列規定，定其抵充之債務：一、債
        務已屆清償期者，儘先抵充；二、債務均已屆清償期者
        或均未屆清償期者，以債務之擔保最少者，儘先抵充，
        擔保相等者，以債務人因清償而獲益最多者，儘先抵充
        ，獲益相等者，以先到期之債務，儘先抵充；三、獲益
        及清償期均相等者，各按比例，抵充其一部。民法第
        321 條、第322 條分別定有明文。本件被告既未能證明
        前開存款或匯款已依民法第321 條規定，指定抵充系爭
        債務，復未能證明系爭債務有民法第322 條第1 款、第
        2 款所示得優先抵充之情形，自亦未可遽認系爭債務業
        因清償而消滅。
    ２、綜上所述，被告辯稱系爭借款債務已因清償而消滅，不
        可採信；原告依消費借貸之法律關係，請求被告給付
        920,000 元，及自借款日即89年4 月5 日起至清償日止
        ，按年息9.25% 計算之利息，為有理由，應予准許。
五、兩造其餘主張舉證及攻擊防禦方法，於判決結果不生影響，
    無庸一一論述，併予說明。
六、據上論結，原告之訴為有理由，依民事訴訟法第78條，判決
    如主文。
中　　華　　民　　國　　94　　年　　4 　　月　　25　　日
                  民事第二庭  法  官  王怡雯
以上正本證明與原本無異。
如對本判決上訴須於判決送達後20日內向本院提出上訴狀。
中　　華　　民　　國　　94　　年　　5 　　月　　2 　　日
                              書記官  陳秀玲
